【裁判字號】    99,易,626
【裁判日期】    991111
【裁判案由】    詐欺
【裁判全文】
臺灣高雄地方法院刑事判決               99年度易字第626號
公  訴  人  臺灣高雄地方法院檢察署檢察官
被      告  甲○○
上列被告因詐欺案件，經檢察官提起公訴（98年度調偵字第1159
號），本院判決如下：
    主  文
甲○○無罪。
    理  由
一、公訴意旨略以：被告甲○○係在日本國經營廢五金買賣業務
    ，明知所經營公司並無廢電線可供出貨，竟意圖為自己不法
    之所有，基於詐欺犯意，於民國97年7 月底某日，在日本國
    東京市向告訴人乙○○誆稱有廢電線1 批（下稱系爭廢電線
    ）可供販售，致乙○○陷於錯誤而允諾購買，雙方約定價金
    共300 萬日圓，乙○○回國後依被告甲○○指示，分別於97
    年7 月30日將100 萬日圓匯入被告甲○○所有日本國東京三
    菱銀行帳戶，並將新臺幣28萬2700元匯入被告甲○○之妻柯
    貞華所有大眾商業銀行北高雄簡易型分行帳戶，且於97年8
    月5 日將新臺幣10萬元匯入王基銘所開立中國信託銀行帳戶
    、於97年8 月27日將新臺幣10萬元匯入柯貞華所開立大眾銀
    行帳戶。惟乙○○支付上開價金後，甲○○遲未交貨且避不
    見面，乙○○始知受騙。而認被告甲○○涉犯刑法第339 條
    第1 項詐欺取財罪等語。
二、按犯罪事實應依證據認定之，無證據不得認定犯罪事實；不
    能證明被告犯罪者，應諭知無罪之判決。刑事訴訟法第154
    條第2 項、第301 條第1 項分別定有明文。又刑事訴訟法上
    所謂認定犯罪事實之證據，係指足以認定被告確有犯罪行為
    之積極證據而言，如未能發現有相當證據或證據不足以證明
    ，自不能以推測或擬制之方法以為裁判基礎，且認定不利於
    被告之事實，需依積極證據，苟積極證據不足為不利被告之
    認定時，即應為有利於被告之認定（最高法院29年上字第31
    05號、40年台上字第86號及30年上字第816 號判例意旨可資
    參照）。再按被害人之陳述，係以使被告受刑事訴追為目的
    ，是其陳述是否與事實相符，仍應調查其他證據以資審認，
    被害人之陳述如無瑕疵，且就其他方面調查又與事實相符，
    固足採為科刑之基礎，倘其陳述尚有瑕疵，即不得遽採為論
    罪科刑之根據；而所謂無瑕疵，係指被害人所為不利被告之
    陳述，與社會上一般生活經驗或卷存其他客觀事實並無矛盾
    而言；另所謂就其他方面調查認與事實相符，非僅以所援用
    之旁證足以證明被害結果為已足，尤須綜合一切積極佐證，
    除認定被告確為加害人之可能外，在推理上無從另為其他合
    理原因之假設，有一不合於此，即不能以被害人之陳述作為
    論斷之證據。
三、公訴人認被告甲○○涉犯上開詐欺取財犯嫌，無非以證人即
    告訴人乙○○之證詞、匯款單4 紙（見偵一卷第11至13頁）
    等資為論據。訊據被告甲○○固坦認與告訴人乙○○約定出
    售系爭廢電線，並已收取告訴人乙○○4 次匯款，即100 萬
    日圓、新臺幣28萬2700元、10萬元、10萬元等情不諱，惟堅
    決否認有何詐欺取財犯行，辯稱：我沒有詐騙告訴人，因當
    時日本人不賣我廢電線，且事後因景氣不好，我在日本的工
    廠經營不善，所以無法出貨給告訴人；又告訴人向我買2 批
    貨，第2 批貨已裝貨櫃交付告訴人，並有與告訴人和解，我
    匯款20萬日圓，但後來經濟狀況不好，無力再給付等語。
四、經查：
  (一)證人即告訴人乙○○於偵查時證稱：系爭廢電線我們講好單
    價每公斤200 多日圓，但數量不確定，通常是有多少貨就全
    部買下來，所以沒有訂總價，我有匯款訂金200 萬日圓給被
    告。又在系爭廢電線買賣之後，另與被告有一筆交易，第2
    筆交易被告有履行，但我有多付錢，被告尚未退還（見偵卷
    第6 頁）等語。又於本院審理時證稱：我與被告交易1 次，
    訂了2 批貨，第1 批貨是系爭廢電線、第2 批貨是鋁雜、廢
    五金，第1 批貨沒給，第2 批貨被告有送來。我於97年8 月
    5 日匯款新臺幣10萬元、97年7 月30日匯款新臺幣28萬2700
    元及97年7 月30日匯款新臺幣284,500 元（即100 萬日圓）
    ，都是系爭廢電線訂貨之訂金，而於97年8 月27日匯款新臺
    幣10萬元，則是第2 批貨的貨款。又給付系爭廢電線訂金後
    ，被告雖未依約交貨，但當時被告向我解釋，他的貨源來源
    有問題，我相信被告的話，所以再向被告訂第2 批貨，而被
    告有如期交付第2 批貨；但我想被告可能還要再騙我更多的
    錢，至於被告為何沒再騙我，是因為第2 批貨交易的海運費
    係由我先墊付，才能把貨拖出來，所以沒有矛盾。我與被告
    事後有和解，被告承諾每月給付10萬日圓，但被告只給付20
    萬日圓後，就未依約繳錢。再者，系爭廢電線的約定內容，
    只是以電話洽談，沒有資料，原來預定金額約1 千萬日圓左
    右，總重量沒有講，也沒有講到訂金多少，之前被告有跟我
    說可不可以先給付500 萬日圓，因為我沒這麼多錢，所以先
    匯200 萬日圓，如果有系爭廢電線，剩下的800 萬日圓在裝
    船單出來之後，就必須全部給付（見審卷第36至43頁、第45
    頁）等語。且有告訴人乙○○所提出之第2 批貨品鋁雜、廢
    五金之貨款明細2 紙（見偵一卷第9 、10頁）可按。
  (二)經核前開乙○○之證詞及相關事證以觀，告訴人乙○○係向
    被告預購系爭廢電線，總重量未定，金額約1 千萬日圓，而
    依約交付『訂金』200 萬日圓，其餘100 萬日圓則係第2 批
    鋁雜、廢五金之貨款；是公訴意旨認雙方約定系爭廢電線價
    金計300 萬日圓，容有誤會。復次，告訴人乙○○向被告購
    買系爭廢電線，而給付訂金200 萬日圓時，已知悉被告當時
    並無系爭廢電線之現貨，故未約定買賣總重量，而僅預估一
    個大概數量而已，即於系爭廢電線交易之初，係視以被告收
    購廢電線之情況，再行確定交易之總重量；且衡諸一般商業
    交易常情，出售商品之種類及數量，非僅以現存貨品為限，
    在有一定供貨來源可能、或該等商品係屬市面流通性質者，
    而與他人約定出售該等商品，應屬商業經營得容許之範圍；
    是尚不得僅以被告於買賣契約時，並無系爭廢電線之現貨，
    遽認被告有所謂不法所有之詐欺犯意，亦不得僅以被告事後
    無法取得系爭廢電線，即據以推認被告於行為之初，即有詐
    欺使人陷於錯誤之犯行，而遽為不利於被告之認定。又查，
    告訴人乙○○係1 次交易，向被告購買系爭廢電線及（第2
    批貨）鋁雜、廢五金，並給付系爭廢電線訂金200 萬日圓、
    第2 批鋁雜、廢五金貨款100 萬日圓，而被告已將第2 批鋁
    雜、廢五金貨品，依約交付告訴人乙○○；且參酌，告訴人
    乙○○證稱「…被告未依約交貨（系爭廢電線），但當時被
    告向我解釋，他的貨源來源有問題，我相信被告的話，所以
    再向被告訂第2 批貨…」等語。據此，依本件交易情節以觀
    ，被告所辯：係因事後日本廠商不賣我廢電線，所以無法出
    貨給告訴人等語，並非虛言。再參以，苟如被告係基於意圖
    不法所有之詐欺犯意，則被告於收受告訴人乙○○購買第2
    批鋁雜、廢五金等貨品之100 萬日圓貨款後，理應併同系爭
    廢電線訂金200 萬日圓，以為詐欺所得，焉會依約交付第2
    批鋁雜、廢五金等貨品予告訴人乙○○？與常情有違。
  (三)綜據上述事證以觀，被告雖與告訴人乙○○約定出售約1千
    萬日圓之系爭廢電線，而收受告訴人乙○○所交付訂金200
    萬日圓，惟被告係因事後無法自日本廠商取得系爭廢電線，
    貨品來源出現問題，始未能依約交付系爭廢電源；是自難以
    被告事後有違約之情事，即認被告於行為之初，即有不法所
    有之詐欺犯意。至於被告現未返還系爭廢電線訂金200 萬日
    圓，此僅係涉及民事違約債務糾紛之問題，應循民事途徑以
    求解決，附此敘明。
五、綜上所述，被告雖已收取告訴人交付300 萬日圓，惟其中10
    0 萬日圓，係為告訴人購買第2 批貨鋁雜、廢五金之貨款，
    而被告已依約交付第2 批貨品，是該部分並無所謂有詐欺取
    財犯行。又被告係因事後貨源來源之問題，無法取得系爭廢
    電線，致未能依約履行，自不能因事後有違約之情事，即遽
    謂被告有詐欺使其陷於錯誤之犯行；至於被告違約後，是否
    返還系爭廢電線訂金200 萬日圓及其他應負之契約責任？係
    屬民事債務糾紛問題，亦不得僅憑被告事後未能返還該訂金
    200 萬日圓，即遽為不利被告之認定。此外，復查無其他積
    極證據足資證明被告2 人有何其他犯行，應認其罪嫌尚屬不
    足。本件純屬民事糾葛，應循民事途徑以求解決。
據上論斷，應依刑事訴訟法第301 條第1 項，判決如主文。
本案經檢察官鄭佩琪到庭執行職務。
中    華    民    國    99    年    11    月    11    日
                  刑事第十六庭  審判長法  官  曾逸誠
                                      法  官  姚水文
                                      法  官  洪榮家
以上正本證明與原本無異。
如不服本判決，應於收受判決後10日內向本院提出上訴書狀，並
應敘述具體理由。其未敘述上訴理由者，應於上訴期間屆滿後20
日內向本院補提理由書（均須按他造當事人之人數附繕本）「切
勿逕送上級法院」。
中    華    民    國    99    年    11    月    11    日
                                      書記官  陳鈺甯

司法院資訊處製作；財團法人民間司法改革基金會備份。
